臺灣高等法院刑事裁定
111年度毒抗字第840號
抗  告  人
即  被  告  顧承祥


上列抗告人即被告因違反毒品危害防制條例案件，不服臺灣士林
地方法院111年度毒聲字第347號，中華民國111年7月29日裁定（
聲請案號：臺灣士林地方檢察署111年度毒偵字第1292號、111年
度聲觀字第307號），提起抗告，本院裁定如下：
    主  文
抗告駁回。                                             
    理  由
一、原裁定略以：
　㈠聲請意旨以抗告人即被告顧承祥（下稱「被告」）基於施用
    第一級毒品、第二級毒品之犯意，於民國111年5月30日為警
    採尿往前回溯26小時、96小時內某時許，在不詳地點，以不
    詳方式，分別施用第一級毒品海洛因及第二級毒品甲基安非
    他命各1次。爰依毒品危害防制條例第20條第1項、第3項規
    定，聲請裁定將被告送勒戒處所觀察、勒戒。
　㈡訊據被告矢口否認有何施用第一級、第二級毒品之犯行，辯
    稱：係因其朋友在旁邊施用第二級毒品，其可能因此吸到安
    非他命煙霧的二手煙，身上才有警察說的安非他命氣味等語
    。惟查：
　⒈本案員警經徵得被告同意，於111年5月29日23時50分許，採
    集被告尿液送驗結果，呈安非他命（4080ng/mL）、甲基安
    非他命（43680ng/mL）、嗎啡（20100ng/mL）、可待因（17
    30ng/mL）陽性反應等情，有勘察採證同意書、台灣尖端先
    進生技醫藥股份有限公司111年6月17日濫用藥物檢驗報告（
    尿液檢體編號：000000號）、臺北市政府警察局偵辦毒品案
    件尿液檢體委驗單（尿液檢體編號：000000號）在卷可稽。
    而濫用藥物一般尿液中檢出之時間，與施用劑量、施用頻率
    、個人體質及代謝情況等因素有關。在施用第一級毒品海洛
    因之情形，依據Clark's Isolation and Identification o
    fDrugs 第二版記述：施用海洛因後24小時內經由尿液排出
    之量可達使用劑量之80％，至於施用多久後仍可檢出相關成
    分，依據Cone及Welch 發表於Journal of Analytical Toxi
    cology（1991）之報告，可檢測到嗎啡之期間平均約可達26
    小時。至於施用甲基安非他命之情形，依美國NIDA monogra
    ph 167報告資料，閾值500ng/mL一般檢出時間介於2至4天；
    另尿液初步篩檢採用免疫學法，因結構類似成分可能產生反
    應，而呈「偽陽性」，但經以氣相層析質譜儀法進行確認檢
    驗，不致有「偽陽性」之結果，業經行政院衛生署管制藥品
    管理局【現更名為行政院衛生福利部食品藥物管理署（下稱
    「衛福部食藥署」】分別以90年5月4日管檢字第93902號函
    、97年7月1日管檢字第0970006063號函、97年1月21日00000
    00000號函敘明在案。又本件上開送驗之尿液檢體，係被告
    親自排放、裝瓶、封緘等情，業經被告於警詢中供述明確，
    而該尿液檢體經氣相層析質譜法確認檢驗結果，仍呈安非他
    命、甲基安非他命、嗎啡、可待因陽性反應；揆諸前揭說明
    ，自無偽陽性之可能。是被告於111年5月29日23時50分許為
    警採尿前回溯96小時內某時許，在不詳地點，以不詳方式，
    施用第一級毒品海洛因、第二級毒品甲基安非他命各1次之
    事實，應堪認定。
　⒉被告雖於偵訊時辯稱：當時是朋友在我旁邊吸食第二級毒品
    ，我才會吸到毒品。然依衛福部食藥署97年11月11日管檢字
    第0970011146號函釋：「依常理判斷，若與吸食甲基安非他
    命者同處一室，其吸入二手菸之影響程度，與空間大小、密
    閉性、吸入濃度多寡及時間長短等因素有關，且因個案而異
    ，縱然吸入二手菸者之尿液可檢出毒品反應，其濃度亦應遠
    低於施用者」。另依衛福部所訂「濫用藥物尿液檢驗作業準
    則」第18條規定，對於濫用藥物之尿液檢驗訂有判定陽性反
    應之標準，並非一經檢驗含有甲基安非他命，即判定為陽性
    反應，而須達到特定閾值即「甲基安非他命確認檢驗濃度50
    0ng/mL以上，且其代謝物安非他命確認檢驗濃度100 ng/mL
    以上」，始判定為陽性，已排除對僅含低量濃度（如誤吸二
    手毒菸者）之誤判可能性。由此可知，單純因「二手煙」而
    吸入甲基安非他命之煙氣，導致尿液呈甲基安非他命陽性反
    應（即達前揭閾值以上）者，殊無可能。況被告前揭尿液檢
    體經檢驗後之甲基安非他命濃度為43680ng/mL、嗎啡閾值為
    20100ng/mL，遠逾前揭「濫用藥物尿液檢驗作業準則」第18
    條所訂之閾值，顯非偶因吸入二手毒品煙霧所可導致。從而
    ，被告前開所辯係屬卸責之詞，不足採信。
　㈢被告前於87年間因施用毒品案件，經原審法院以88年度毒聲
    字第124號裁定送觀察、勒戒後，認無繼續施用毒品之傾向
    ，經臺灣士林地方檢察署（下稱「士林地檢署」）檢察官以
    88年度偵字第1267號為不起訴處分確定。又於88年間因施用
    毒品案件，經原審法院以88年度毒聲字第838號裁定送觀察
    、勒戒後，認無繼續施用毒品之傾向，經士林地檢署檢察官
    以88年度偵字第3752號、第5456號為不起訴處分確定。復於
    89年間因施用毒品案件，經原審法院以89年度毒聲字第1073
    號裁定令入戒治處所施以強制戒治1年，嗣因其強制戒治已
    滿三月，戒治成效經評定為合格，認無繼續戒治之必要，經
    原審法院以90年度毒聲字第683號裁定停止戒治，所餘戒治
    期間交付保護管束，已於90年9月5日戒治期滿，刑責部分則
    由士林地檢署檢察官以89年度毒偵字第1101號聲請簡易判決
    處刑，經原審法院以89年度士簡字第304號判決處有期徒刑4
    月確定；此後被告即未再受觀察、勒戒或強制戒治之處分等
    情，有本院被告前案紀錄表在卷可憑。被告於前揭觀察、勒
    戒或強制戒治執行完畢3年後，再犯本件施用第一級、第二
    級毒品犯行，依前開說明，及檢察官斟酌被告否認施用毒品
    之犯行，且被告前已有多次施用毒品經法院判決罪刑之前科
    紀錄，裁量選擇聲請裁定令被告入勒戒處所觀察、勒戒，核
    屬檢察官職權之適法行使，並無違法或裁量濫用之瑕疵可指
    ，於法尚無不合，應予准許。爰裁定被告應入勒戒處所施以
    觀察、勒戒，其期間不得逾2月。經核於法並無不合。
二、抗告意旨略以：㈠原審法院裁定令被告入勒戒處所觀察、勒
    戒前，未給予被告陳述意見之機會。且被告妻子罹患○癌第0
    期，尚有○名幼女，且被告之兄弟於今年7月死亡，父母僅能
    仰賴被告。另被告妻子之醫療費用，在本案發生前，遭詐騙
    集團騙走，致銀行帳戶被凍結，因此正需被告持續工作賺錢
    養家，以免家中經濟陷入困頓。被告已知錯，也想戒除吸毒
    惡習，請給予被告自新之機會，改以緩起訴或戒癮治療之方
    式，使被告能持續工作以維持家中生計。㈡被告於111年8月1
    1日前，曾有2次因警方盤查而遭查獲毒品，被告均坦承犯行
    並配合偵辦，請將本件及上開時間接近之3案併案處理，以
    免被告家人長時間未獲照顧。㈢另被告因車禍骨折，暫時無
    法執行等語。
三、惟查：
　㈠按毒品危害防制條例毒品危害防制條例第20條第1項、第3項
    分別規定：「犯第10條之罪者，檢察官應聲請法院裁定，或
    少年法院（地方法院少年法庭）應先裁定，令被告或少年入
    勒戒處所觀察、勒戒，其期間不得逾2月。」、「依前項規
    定為觀察、勒戒或強制戒治執行完畢釋放後，3年後再犯第1
    0條之罪者，適用前2項之規定。」該條例所規定之「觀察、
    勒戒」程序，係針對受處分人所為之保安處分，目的在戒除
    行為人施用毒品之身癮及心癮，以達教化與治療之目的；其
    立法意旨在幫助施用毒品者戒毒，性質上為一療程，而非懲
    罰，並屬強制規定，除檢察官審酌個案情形，依同條例第24
    條第1項為附條件之緩起訴處分外，凡經檢察官聲請法院裁
    定將被告送勒戒處所觀察、勒戒者，法院僅得就其聲請審查
    被告是否有施用毒品之行為，是否為「初犯」或為觀察、勒
    戒、強制戒治執行完畢後「3年內再犯」而為准駁之裁定，
    並無自由斟酌以其他方式替代，或得以其他原因免予執行之
    權。況本件檢察官已於其聲請書內具體敘明係考量被告前有
    多次毒品犯行及服刑紀錄，且於警詢時否認有故意施用毒品
    之犯行，而以「二手煙」之說詞諉責，不宜予被告戒癮治療
    之緩起訴處分等情（見原審卷第5至6頁）。足認檢察官業已
    審酌被告之個案情形及卷內事證，認本件不適為附命完成戒
    癮治療之緩起訴處分，而向原審聲請裁定命被告入勒戒處所
    觀察、勒戒，期使被告澈底戒斷毒癮，自難謂檢察官前揭裁
    量判斷有違背法令、事實認定有誤或有其他重大明顯之裁量
    瑕疵。
  ㈡抗告意旨雖以原審法院裁定前未予被告陳述意見之機會。惟
    現行毒品危害防制條例並未明定檢察官就非因拘提、逮捕到
    場之被告聲請觀察、勒戒前，法院須開庭訊問被告，始得為
    觀察、勒戒之裁定，此與刑事訴訟法規定羈押、審判程序應
    先行訊問被告之法定程序原則有別；此係立法者依據所涉公
    益與被告權益而為各項權衡之立法裁量結果，並未違反人民
    訴訟權之保障，與憲法規定尚無牴觸。本件被告既非於偵查
    中經拘提、逮捕而到場，並經聲請觀察、勒戒，則原審未經
    傳訊被告到庭陳述意見，逕依本案卷證資料為書面審理後，
    裁定被告應送勒戒處所觀察、勒戒（其期間不得逾2月），
    並無裁量或程序違法之處。被告抗告指稱原審未於裁定前予
    其陳述意見之機會，有所不當，自無可採。
  ㈢次按毒品危害防制條例所規定之觀察勒戒處分，其立法意旨
    在幫助施用毒品者戒除毒癮，該處分性質非為懲戒行為人，
    而係為消滅行為人再次施用毒品之危險性，目的在戒除行為
    人施用毒品之身癮及心癮；觀察、勒戒係導入一療程觀念，
    針對行為人將來之危險所為預防、矯治措施之保安處分，以
    達教化與治療之目的，可謂刑罰之補充制度。是毒品危害防
    制條例本身所規定之觀察、勒戒及強制戒治等保安處分，雖
    兼具自由刑之性質，卻有刑罰不可替代之社會保安功能，當
    無因行為人之個人因素而免予執行之理。是被告所稱前揭個
    人或家庭成員之經濟狀況等情，核與本件被告是否因施用毒
    品之行為而須接受觀察、勒戒之判斷無涉，均非屬可據為免
    予執行觀察、勒戒之正當事由。又依不告不理原則，法院僅
    依法處理檢察官提出聲請之部分，至於被告是否另有其他符
    合聲請觀察勒戒之毒品案件，應由檢察官另行處理。另依保
    安處分執行法第4條之1第1項第3款規定，於有多數觀察勒戒
    裁定之禁戒時，固僅執行其一，不致重覆執行，惟此係檢察
    官如何執行數件觀察勒戒裁定之問題，非可作為被告得解免
    本件觀察勒戒之抗告理由。至於抗告意旨所指被告現因車禍
    骨折，暫時無法執行等情，核係勒戒處所是否援引觀察勒戒
    處分執行條例第6條第2項之規定，是否依法拒絕被告入所之
    執行層面問題，核與檢察官聲請法院裁定命被告觀察、勒戒
    ，及法院是否應依檢察官之聲請，裁定命被告入勒戒處所執
    行觀察、勒戒之判斷均無關。是被告此部分抗告意旨所陳，
    亦屬無據。
四、綜上所述，原審以被告確有本件施用第一級毒品海洛因、第
    二級毒品甲基安非他命各1次之犯行，且距其最近一次施用
    毒品，經送觀察、勒戒或強制戒治執行完畢釋放日已逾3年
    。經審酌前揭事證後，裁定被告應令入勒戒處所觀察、勒戒
    ，其期間不得逾2月；核其認事用法並無違法或不當。抗告
    意旨猶執前詞，提起抗告，為無理由，應予駁回。
據上論斷，應依刑事訴訟法第412條，裁定如主文。
中　　華　　民　　國　　111 　年　　10　　月　　18　　日
                  刑事第十三庭  審判長法　官  吳冠霆
                                      法　官  柯姿佐
                                      法　官  陳勇松
以上正本證明與原本無異。
不得再抗告。
                                      書記官  施瑩謙
中　　華　　民　　國　　111 　年　　10　　月　　18　　日